臺灣臺北地方法院民事判決　　　　　　　96年度訴字第3512號
原　　　告　甲○○
訴訟代理人　林東乾律師
被　　　告　丙○○
　　　　　　乙○○
上　一　人　吳雨學律師
訴訟代理人
上列當事人間返還代墊款事件，本院於民國96年12月13日言詞辯
論終結，判決如下：
    主      文
被告丙○○應協同原告向臺北市稅捐稽徵處萬華分處辦理如附表
一所示之土地增值稅及滯納金之退還事宜，並將所獲退還之金錢
交付於原告。
被告乙○○應協同原告向臺北市稅捐稽徵處萬華分處辦理如附表
二所示之土地增值稅及滯納金之退還事宜，並將所獲退還之金錢
交付於原告。
原告先位之訴及假執行之聲請均駁回。
訴訟費用由被告負擔。
    事實及理由
壹、程序方面：
一、按訴狀繕本送達後，原告不得將原訴變更或追加他訴，但不
    甚礙被告防禦或訴訟終結者，不在此限，民事訴訟法第255
    條第1 項第7 款定有明文。本件原告起訴時，原聲明：1.被
    告丙○○、乙○○應各別給付原告新台幣（下同）983,669
    元、980,546 元，及均自起訴狀繕本送達翌日起至清償日止
    ，按年息5%計算之利息。嗣於96年10月25日具狀追加兩造間
    所簽訂土地買賣契約書第4 條第4 款約定為其備位之請求權
    基礎，並聲明：1.被告丙○○、乙○○應協同原告向臺北市
    稅捐稽徵處萬華分處（以下稱萬華分處）辦理如附表一、附
    表二所示之土地增值稅及滯納金之退還事宜，並將所獲退還
    之金錢交付於原告。因原告於起訴之初即提出前開土地買賣
    契約書為證，此部分並已於96年10月25日前即經被告乙○○
    答辯在案，核於本件訴訟終結及被告防禦應無甚妨礙，故原
    告前揭所為訴之追加，應予准許。
二、本件被告丙○○未於言詞辯論期日到場，核無民事訴訟法第
    386 條所列各款情形，應依原告之聲請，由其一造辯論而為
    判決。
貳、實體方面：
一、原告起訴主張略以：
（一）訴外人張林素華前於民國76年2 月間向被告等人購買渠等
      共有之臺北市○○段○○段350 、350- 3、356 、356- 2
      、581 、582 、582- 1、582- 2及莒光段二小段415 、41
      6 、416- 1、416- 2、416- 3、416- 4地號等土地之持分
      （以下稱系爭土地），當時雙方約定出賣人應負擔之土地
      增值稅由張林素華墊付。嗣伊於76年2 月10日向張林素華
      承受前開買賣契約之買受人地位，伊遂於同年4 月22日及
      30日自伊所有中國信託商業銀行三重分行帳號0000000000
      000 存款帳戶中取款支付系爭土地之土地增值稅及滯納金
      ，總計代被告丙○○支付983,669 元，代被告乙○○支付
      980,546 元。嗣因被告等拒絕辦理過戶，經伊訴請被告等
      人辦理不動產所有權移轉登記，經本院以86年度重訴字第
      882 號判決伊敗訴，伊即另於95年12月29日向被告等購買
      其所有系爭土地之應有部分，兩造約定價金各25萬元，被
      告等應配合伊向萬華分處申請退還伊前代繳之土地增值稅
      等作業，將稅金退還予伊，並訂有土地買賣契約書，詎伊
      依約付款後，被告等竟不配合辦理退稅作業，亦拒不返還
      前揭土地增值稅及滯納金。
（二）本件土地增值稅、滯納金之繳納義務人為被告等人，伊既
      受渠等之委任而代為支付，自得依民法第546 條第1 項請
      求被告等返還。若認兩造間之委任關係不存在，則因伊未
      受委任並無義務而為被告等管理事務，伊即得依民法第17
      2 條、第176 條第1 項等規定請求被告給付。縱認無無因
      管理關係存在，系爭土地既確定無法辦理所有權移轉登記
      ，依民法第266 條及第179 條，被告仍應返還自伊處受領
      用以繳納土地增值稅及滯納金之系爭款項，
（三）退步言之，縱認伊不得依上開法律關係請求被告等分別給
      付前開金額，惟被告2 人既與伊簽訂土地買賣契約書，同
      意配合伊辦理申請該土地增值稅等退稅作業，並將該稅金
      退還伊，伊自得依兩造間之協議請求被告等依約履行等語
      。並先位聲明：1.被告丙○○、乙○○應各別給付原告98
      3,669 元、980,546 元，及均自起訴狀繕本送達翌日起至
      清償日止，按年息5%計算之利息。2.願供擔保，請准宣告
      假執行；備位聲明：被告丙○○、乙○○應協同原告向萬
      華分處辦理如附表一、附表二所示之土地增值稅及滯納金
      之退還事宜，並將所獲退還之金錢交付原告。
二、被告部分：
（一）被告丙○○未於言詞辯論期日到場，亦未提出準備書狀作
      何聲明或陳述。
（二）被告乙○○則略以：
    1.伊否認原告有繳納系爭土地增值稅及滯納金之事實。伊前
      與張林素華簽訂之買賣契約既因本院86年度重訴字第882
      號確定判決而無法辦理所有權移轉登記，自毋庸繳交土地
      增值稅，伊並無繳納義務。且兩造間並無委任關係存在，
      本件原告所主張稅金之繳納，顯係為其自己之事務，原告
      對管理事務之承擔，除不利於本人之外，更違反伊之意思
      ，不符合無因管理等相關規定，且伊既未獲有任何利益，
      對原告自無返還義務。
    2.伊於96年1 月5 日與原告簽訂之土地買賣契約書中土地之
      買賣總價款僅25萬元，而原告所主張之相關稅額高達98餘
      萬元，顯見相關所有稅費均應由原告自行負擔並處理。
    3.縱依前開土地買賣契約書第4 條第4 項，伊僅須配合原告
      辦理申請土地增值稅退稅事宜，而非返還系爭土地增值稅
      予原告，且兩造在簽立前開契約書時均未談到伊須配合辦
      理系爭增值稅款之申請退款事宜，更遑論伊有返還義務，
      原告自不得據此主張等語，資為抗辯。並聲明：原告之
      訴駁回。若受不利益判決，願供擔保，請准宣告免為假
      執行。
三、兩造不爭執事項：
（一）訴外人張林素華前與被告等人簽訂買賣契約購買系爭土地
      。嗣因被告等拒絕辦理過戶，經原告訴請被告等人辦理不
      動產所有權移轉登記，經本院以86年度重訴字第882 號判
      決原告敗訴。
（二）原告嗣與被告丙○○、乙○○分別於95年12月29日、96年
      1 月5 日簽訂土地買賣契約書。
四、本件之爭點為：
（一）附件一、二所列之土地增值稅、滯納金是否為原告所繳納
      ？
（二）原告請求被告丙○○、乙○○各給付983,669 元、980,54
      6 元及法定遲延利息，有無理由？
（三）原告請求被告2 人配合原告辦理申請系爭土地增值稅、滯
      納金退還作業，並將該款項交付原告，有無理由？
五、本院得心證之理由：
（一）關於附件一、二所列之土地增值稅、滯納金是否為原告所
      繳納之部分：
      本件原告主張其支付系爭土地之土地增值稅及滯納金乙節
      ，業據其提出中國信託商業銀行取款憑條、退稅清冊（即
      附件一、二）為證（見本院卷第7 頁至第9 頁），經本院
      檢附該退稅清冊向萬華分處函詢結果，該處雖函覆稱無法
      查得系爭土地之土地增值稅係由何人繳納，惟系爭土地所
      核定之土地增值稅額與原告所提出之退稅清冊相同，有該
      處96年11月15日北市稽萬華甲字第09631628200 號函在卷
      可佐（見本院卷第65頁），系爭土地之土地增值稅、滯納
      金若非原告所繳納，其應無從提出前開內容與萬華分處所
      核定土地增值稅、滯納金額相同之退稅清冊，且原告復持
      有前開土地增值稅及滯納金之繳款書（見本院卷第83頁至
      94頁），再佐以被告丙○○、乙○○分別於95年12月29日
      、96年1 月5 日與原告簽訂土地買賣契約書（見本院卷第
      21、22頁、第24、25頁），該契約書第4 條第4 項均載明
      ：「．．．甲方（即原告）於民國86年4 月30日所繳納本
      約標的之土地增值稅（該土地增值稅係由甲方以現金繳納
      ），乙方（即被告）應配合甲方辦理申請該增值稅退稅作
      業．．．」，顯見系爭土地之土地增值稅、滯納金應係由
      原告所繳納，原告此部分主張堪以採信。
（二）關於原告請求被告丙○○、乙○○各給付983,669 元、98
      0,546元及法定遲延利息，有無理由之部分：
    1.按和解有使當事人所拋棄之權利消滅及使當事人取得和解
      契約所訂明權利之效力，民法第737 條定有明文；又和解
      內容，倘以他種法律關係替代原有法律關係者，則係以和
      解契約創設新法律關係，故債務人如不履行和解契約，債
      權人應依和解創設之新法律關係請求履行，不得再依原有
      法律關係請求給付（參照最高法院83年台上字第620 號判
      例意旨）。
    2.原告先位聲明依民法第546 條第1 項、第172 條、第176
      條及第179 條、第266 條等規定請求被告丙○○、乙○○
      應各給付原告983,669 元、980,546 元，及均自起訴狀繕
      本送達之翌日起至清償日止，按息5%計算之利息，然兩造
      既已成立和解（詳後述），揆諸前開說明，本件原告僅能
      依和解內容請求履行，不得再依原有法律關係請求，是原
      告先位之請求即無理由，不能准許。
（三）關於原告請求被告2 人配合原告辦理申請系爭土地增值稅
      。滯納金退還作業，並將該款項交付原告，有無理由之部
      分：
      本件依被告丙○○、乙○○與原告所簽訂土地買賣契約書
      第4 條第4 項均載明：「本合約書簽訂後，視同雙方就本
      約標的土地原糾紛達成和解協議，甲方（即原告）於民國
      86 年4月30日所繳納本約標的之土地增值稅（該土地增值
      稅係由甲方以現金繳納），乙方（即被告）應配合甲方辦
      理申請該增值稅退稅作業，並將該稅金退還甲方」，是原
      告與被告2 人既簽訂前開契約書，達成和解協議，被告2
      人同意配合原告辦理申請該增值稅退稅作業，並將該稅金
      退還原告，則原告依該和解協議之內容，請求被告2 人協
      同原告辦理申請該土地增值稅、滯納金退還作業，並將該
      金額交付原告，即有理由。
六、從而，原告先位聲明依民法第546 條第1 項、第172 條、第
    176 條、第179 條及第266 條等規定，請求被告丙○○、乙
    ○○應各給付原告983,669 元、980,546 元，及均自起訴狀
    繕本送達之翌日起至清償日止，按息5%計算之利息，為無理
    由，不能准許。此部分原告之訴既經駁回，其假執行之聲請
    即失所附麗，應併予駁回；至原告備位聲明依兩造間之和解
    協議，請求被告丙○○、乙○○應協同原告向萬華分處辦理
    如附表一、二所示之土地增值稅及滯納金之退還事宜，並將
    所獲退還之金錢交付於原告，則有理由，應予准許。
七、本件事證已臻明確，兩造其餘攻擊防禦方法及陳述主張，對
    於判決結果不生影響，爰不逐一論述，附此敘明。
八、訴訟費用負擔之依據：民事訴訟法第79條、第85條第1項。
中　　華　　民　　國　　96　　年　　12　　月　　27　　日
                  民事第一庭法　官　蔡和憲
以上正本係照原本作成。
如對本判決上訴，須於判決送達後20日內向本院提出上訴狀。
中　　華　　民　　國　　96　　年　　12　　月　　27　　日
                            書記官  吳文雄
